臺灣基隆地方法院刑事判決　　　　　　　 94年度訴字第185號
公　訴　人　臺灣基隆地方法院檢察署檢察官
被　　　告　丙○○
上列被告因違反洗錢防制法案件，經檢察官提起公訴（93年度偵
緝字第232 號），本院判決如下：
    主  文
丙○○幫助以犯意圖為自己不法之所有，以詐術使人將本人之物
交付之罪為常業，處有期徒刑陸月。
    事  實
一、丙○○可預見將自己開設之金融帳戶（含存摺、提款卡、印
    鑑、密碼）等物提供他人使用，該他人極可能以該帳戶作為
    詐欺取財犯罪之工具，竟基於幫助他人常業詐欺之犯意，先
    於民國91年8 月15日某時，以印鑑遺失為由，就其開設所有
    之中華郵政股份有限公司三重介壽路郵局帳戶（帳號000000
    00000000000 ；下稱系爭帳戶）辦理印鑑變更，並領取提款
    卡，隨即將系爭帳戶存摺、提款卡、印章、密碼等物，交付
    予某不詳姓名年籍之人，以供陳燕新等人共組之詐騙集團使
    用。嗣該常業詐欺集團之某不明人士於91年12月10日，撥打
    電話予甲○○，騙稱其獲得刮刮樂彩金，使甲○○陷於錯誤
    而依電話指示匯款新臺幣565,000 元至丙○○上開帳戶內，
    並於同日遭不明人士提領一空。
二、案經苗栗縣警察局移送臺灣苗栗地方法院檢察署呈請臺灣高
    等法院檢察署令轉臺灣基隆地方法院檢察署檢察官偵查起訴
    。
    理  由
一、訊據被告丙○○雖坦承系爭帳戶為其開設使用，然矢口否認
    有何提供帳戶存摺給詐欺集團之行為，辯稱：郵局帳戶存摺
    、提款卡係連同國民身分證、身心障礙手冊等物一起遺失，
    伊當時有向臺北縣三重市○○路上某派出所、臺北縣新店市
    某警局報案云云。惟查：
    (一)被告雖辯稱：系爭帳戶存摺、提款卡連同國民身分證、
        身心障礙手冊等物一起遺失，伊有向臺北縣三重市○○
        路上某派出所、臺北縣新店市某警局報案云云，然經檢
        察官向臺北縣政府警察局三重分局、新店分局函查確認
        並無此事，有卷附臺北縣政府警察局新店分局93年12月
        13日北縣警店刑字第0930045408號函、三重分局93年12
        月27日北縣警重刑字第0930051980號函可憑（93年度偵
        緝字第232 號偵查卷第37、39頁參照）；而被告曾於92
        年5 月29日向戶政事務所申請補發身分證，雖有本院卷
        附之基隆市暖暖區戶政事務所94年8 月16日基暖戶貳字
        第0940002067號函可參，然被害人甲○○係於91年12月
        10日遭詐騙匯款，若被告上開辯解屬實，則其遺失存摺
        、國民身分證之時間顯應在此之前，何以其遲至半年後
        始向戶政事務所申請補發？且若其同時遺失身分證、郵
        局存摺，何以並未向郵局申請補發存摺？以上足見被告
        之辯解不實，應認上開郵局帳戶存摺、提款卡等物係被
        告自行交付他人使用。
    (二)按金融帳戶為個人之理財工具，一般民眾皆可自由申請
        開設金融帳戶，並無任何特殊之限制，且得同時在不同
        金融機構申請多數存款帳戶使用，並無借用他人帳戶使
        用之必要。另「衡諸一般常情，任何人均可辦理金融帳
        戶存摺使用，如無正當理由，實無借用他人存摺使用之
        理，而金融存摺亦事關個人財產權益之保障，其專有性
        甚高，除非本人或與本人親密關係者，難認有何理由可
        自由流通使用該存摺，一般人均有妥為保管及防止他人
        任意使用之認識，縱特殊情況偶需交付他人使用，亦必
        深入瞭解用途及合理性，始予提供，且該等專有物品如
        落入不明人士手中，而未加以闡明正常用途，極易被利
        用為與財產有關之犯罪工具，此為吾人依一般生活認知
        所易於體察之常識，而有犯罪意圖者，非有正當理由，
        竟徵求他人提供帳戶，客觀上可預見其目的，係供為某
        筆資金之存入，後再行領出之用，且該筆資金之存入及
        提領過程係有意隱瞞其流程及行為人身分曝光之用意，
        一般人本於一般認知能力均易於瞭解」（最高法院93年
        度臺上字第31號判決意旨參照）。且邇來以電話、手機
        簡訊通知中獎、刮刮樂或其他類似之不法詐騙份子，為
        掩飾其等不法行徑，以避免執法人員循線查緝，經常利
        用他人存款帳戶、印章、提款卡暨密碼，以確保犯罪所
        得免遭查獲，類此案件在社會上層出不窮，亦屢經報章
        雜誌及其他新聞媒體再三披露，故避免此等專屬性甚高
        之物品被不明人士利用為與財產有關之犯罪工具，亦為
        一般生活認知所應有之認識。且一般人對自己之金融機
        構帳戶所用之存摺、提款卡、密碼及印章，均妥為保管
        ，恐被他人得知帳號或密碼後，有被冒領、或其他非法
        使用之虞。而本案被告將帳戶存摺、提款卡、印章、密
        碼等物，交付不明人士，衡之常情，被告當有預見該不
        明人士收集帳戶所用之存摺、提款卡等物，應係用來作
        為非法之用，是被告理應有認識該人可能將帳戶用來作
        為犯罪之用，竟猶仍交付予該人，是該收集帳戶之人將
        該帳戶用來供自己或他人作為詐欺取財之用，亦為被告
        所容忍及允許，亦即不違反被告之本意。且單憑上開被
        害人所述情節，固無法證明實施詐欺手法者即係被告本
        人，惟被害人之金錢係被轉帳進入被告提供他人之銀行
        帳戶，顯見向被害人施以詐術之歹徒，即係利用該帳戶
        作為詐財之工具。而刑法上之故意，非僅指直接故意，
        尚包含間接故意（未必故意）。所謂之間接故意係指行
        為人對於構成犯罪事實，預見其發生而其發生並不違反
        其本意者而言，刑法第13條第2項定有明文。且幫助犯
        之成立以行為人主觀上認識被幫助者正欲從事犯罪或係
        正在從事犯罪，且該犯罪有既遂之可能，而其行為足以
        幫助他人實現構成要件者，即具有幫助故意，並不以行
        為人確知被幫助者係犯何罪名為必要（仍需在幫助犯罪
        之共同認識範圍內）。至於行為人在正犯實施犯罪前為
        幫助行為者，則構成事前幫助犯。被告將其所有之上開
        郵局帳戶存摺、提款卡、印章、密碼交付不明人士，縱
        無證據證明被告明知利用帳戶遂行犯罪者之行為態樣，
        亦即除可能供詐欺取財、恐嚇取財（常見類型為竊車後
        向車主勒索財物，即一般所稱「擄車勒贖」）外，亦有
        可能遭從事擄人勒贖等重大犯罪，而有溢出被告原先幫
        助犯罪之共同認識範圍，然就該實施詐欺行為人嗣後將
        被告交付之帳戶供詐欺取財所得之用，顯不違反被告本
        意，被告自有幫助詐欺取財之未必故意。又實際遂行上
        開詐騙手法者係案外人陳燕新等人共組之詐騙集團，有
        偵查卷附臺灣苗栗地方法院92年度訴字第236號判決書
        影本可參，亦即該實行詐騙手段者，應係從事反覆以同
        種類行為為目的之社會活動之職業性犯罪，核屬常業詐
        欺集團甚明。
    (三)至起訴書之「證據清單與待證事實」欄雖記載：「自91
        年8 月16日後，即有韋啟義等人被騙匯款至此帳戶」，
        而依卷附被告郵局帳戶存摺所載之交易紀錄（附於臺灣
        苗栗地方法院檢察署92年度偵字第2282號偵查影印卷參
        照），亦呈現不只被害人甲○○一人曾匯款至上開帳戶
        之情。然因公訴意旨針對其他人匯款與有無受詐騙間之
        關連性並未積極舉證，經本院依刑事訴訟法第161 條之
        規定裁定限期補正，檢察官以94年8 月3 日94年度蒞字
        第2466號補充理由書確認本件起訴之犯罪事實僅針對被
        害人甲○○遭受電話詐騙匯款部分，則其餘第三人匯款
        部分，因缺乏任何證據以供判斷是否係遭受詐騙所為，
        本院無從據以審認，自應從有利被告之認定，亦即該部
        分之匯款與本案無關。
    (四)又被害人甲○○確因遭受電話詐騙而匯款入被告郵局帳
        戶，亦經其於警詢中陳述甚詳（此部分之審判外陳述，
        業經被告同意作為本案證據）。此外，復有卷附存摺內
        頁交易紀錄影本、郵政綜合儲金儲戶申請變更帳戶事項
        申請書影本可憑。本案事證明確，被告犯行堪可認定，
        應依法論科。
二、核被告所為，係幫助犯刑法第340 條之常業詐欺罪。被告幫
    助他人犯前開罪名，爰依刑法第30條第2 項之規定，按正犯
    之刑減輕之。又查：
    (一)公訴意旨認被告係犯刑法第30條第1 項、修正前（指92
        年2 月6 日修正前）之洗錢防制法第9 條第1 項之掩飾
        或隱匿因自己重大犯罪所得財物或財產上利益之罪云云
        ，然按：洗錢防制法之制定，旨在防止特定重大犯罪不
        法所得之資金或財產，藉由洗錢行為，諸如經由各種金
        融機關或其他交易管道，轉換成為合法來源之資金或財
        產，切斷資金與當初犯罪行為之關連性，隱匿犯罪行為
        或該資金不法來源或本質，使偵查機關無法藉由資金之
        流向追查犯罪行為人，其所保護之法益為國家對特定重
        大犯罪之追訴及處罰。又修正前之洗錢防制法所稱之洗
        錢，係指掩飾或隱匿因自己或他人重大犯罪所得財物或
        財產上利益者，或收受、搬運、寄藏、故買或牙保他人
        因重大犯罪所得財物或財產上利益者（第2 條參照）；
        修正後之洗錢防制法針對洗錢行為，則係指行為人為掩
        飾或隱匿自己重大犯罪所得財物或財產上之利益（第2
        條第1 款），或行為人掩飾、收受、搬運、寄藏、故買
        或牙保他人因重大犯罪所得財物或財產上之利益（第2
        條第2 款）。亦即除利用不知情之合法管道（如金融機
        關）為之外，其他使所得財物或利益之來源合法化，或
        改變該財物或利益之本質，以避免追訴處罰之掩飾、藏
        匿犯特定重大犯罪所得財產或利益之行為均屬之。若非
        先有犯罪所得或利益，再加以掩飾或隱匿，而係取得犯
        罪所得或利益之犯罪手段，或未合法化犯罪所得或利益
        之來源，而能一目瞭然來源之不法性，即非洗錢防制法
        所規範之對象。本件係被告以外之人，利用被告所提供
        之帳戶將詐欺所得之款項直接匯入該帳戶，其要求被害
        人將金錢匯入被告帳戶之行為，本即係實施詐欺行為之
        犯罪手段，並非於取得財物後，另為掩飾、隱匿其詐欺
        所得之行為，亦非被告於該詐欺行為人實施詐欺犯罪取
        得財物後，另由被告為之掩飾、隱匿行為。且偵查機關
        得藉由被害人將款項匯入被告帳戶等情，一目瞭然資金
        來源之不法性，並得以追查資金之流向，資金與當初犯
        罪行為之關連性並未被切斷，與「掩飾」、「隱匿」之
        性質亦有不符，核與洗錢防制法第2 條規定之洗錢行為
        構成要件有間，惟因起訴之基本社會事實同一，爰依法
        變更起訴法條。
    (二)本院審酌被告不思以正當管道獲取金錢，其提供帳戶供
        詐騙行為人獲取犯罪所得之行為雖無足取，且嚴重影響
        社會秩序，然其係因一時失慮始有上開犯行，惡性尚非
        重大等一切情狀，量處如主文所示之刑。至上開存摺、
        提款卡、印鑑、密碼紙等物，均係被告所有且供犯罪所
        用之物，因未據扣案，且無證據足證現仍存在而未滅失
        ，為免將來執行困難，爰不予宣告沒收。
三、特予敘明部分：
    (一)當代法院之任務，雖有「司法積極（judicial activis
        m）」 與「司法自制（judicial self-restraint）」
        路線之爭，然面對瞬息萬變的社會發展與科技創新，犯
        罪手法與侵權態樣往往超越立法者制訂規範之進程。偵
        查機關本於刑事政策與維護治安之角色功能，時有援用
        規範密度不足之既有法律，追訴若干新興犯罪中存在之
        行為態樣。而法院之任務重在適用法律而為裁判，在罪
        刑法定原則下，面對規範密度不足之既有法律，除非既
        有法律存在規範明確之處罰條文可得援用，本應從嚴解
        釋，拒絕以構成要件不相合致之刑罰規範加諸人民，方
        可促成立法者知所警覺而從速增修法令，此可自我國刑
        法分則近年來針對電腦、網路犯罪所增訂之相關條文之
        發展歷程窺見一二。再者，當代法院應體認其本身法律
        以外之專業能力有限，以及長期存在之民主正當性較民
        選立法部門為弱之困境，首應重視個案事實並逐案解決
        （case by case），動輒訴諸自我想像得能廣泛適用之
        規則，或提出抽象深入之艱澀理論，除將動搖憲法權力
        分立之平衡基礎，造成司法權與立法權之衝突緊張，因
        個案中提出之抽象規則或理論往往無法解決事實基礎不
        同之後續其他個案，結果往往治絲益棼。換言之，法院
        應扮演觸媒角色，透過個案裁判釋放訊息（signal-sen
        ding）協助社會形成各種價值，而非單憑個案即欲主導
        或壟斷價值決定之形成空間。
    (二)邇來犯罪集團利用「人頭帳戶」取得受詐騙者或受恐嚇
        者交付之金錢，藉以掩飾真正犯罪行為人之身分，避免
        檢調機關查緝，業已成為新興之犯罪態樣。而檢察機關
        為求杜絕此類詐騙行為，時有在尚未緝獲實施詐騙或恐
        嚇行為者前，針對提供金融帳戶者，或以洗錢防制法第
        九條、或以幫助詐欺取財、幫助恐嚇取財等罪名據以起
        訴。各級法院實務對此則見解不一，除有以缺乏共同或
        幫助犯罪之主觀犯意而諭知無罪外，論以共同洗錢、幫
        助洗錢、幫助詐欺或恐嚇、幫助連續詐欺或恐嚇、幫助
        常業詐欺、共同詐欺或恐嚇、共同常業詐欺等罪名皆有
        之。因個案具體情節與查獲事證容有差異，是否有罪、
        應論以何一罪名，尚難一概而論。而一般人對於收購帳
        戶者從事詐欺、恐嚇取財等犯罪行為固可預見，且不違
        反本意，然若收購帳戶者以該帳戶作為擄人勒贖之贖金
        轉帳帳戶，甚或其他非典型之犯罪行為，依前揭說明，
        除非有其他積極證據證明提供帳戶者知情，否則應認已
        逾越提供帳戶者幫助犯罪之共同認識範圍，此為憲法「
        規範明確性原則」與刑法「罪刑法定原則」之必然解釋
        。本院基於憲法權力分立原則，固不應越俎代庖僭越立
        法者本於立法裁量之政策形成空間，惟就審判職務上所
        發現之立法疑義與疏漏，本於前述經由個案判決「釋放
        訊息」之角色功能，而認：
    １、按「將國民身分證交付他人或謊報遺失，以供冒名申請
        護照者，處5 年以下有期徒刑、拘役或科或併科新臺幣
        100,000 元以下之罰金」、「受託申請護照，明知第1
        項至第4 項事實或偽造、變造或冒用之照片，仍代申請
        者，處5 年以下有期徒刑、拘役或科或併科新臺幣100,
        000 元以下之罰金」、「將護照交付他人或謊報遺失以
        供他人冒名使用者，處5 年以下有期徒刑、拘役或科或
        併科新臺幣100,000 元以下罰金」，89年5 月17日修正
        後之護照條例第23條第2 項、第4 項、第24條第2 項分
        別定有明文，此即為立法院針對當時盛行之提供證件供
        人冒名申請護照或供人冒名使用護照等新興犯罪手法，
        因有感當時刑罰法令此部分之規範有所疏漏，法院或以
        共同詐欺罪論處，或以幫助詐欺罪論處，抑或以法無處
        罰明文論以無罪，嚴重傷害人民之法信賴感，故特別修
        法針對此類犯罪型態予以處罰明文，以杜爭議。
    ２、是以針對無正當理由出賣或出借金融機關帳戶予他人，
        便利他人遂行詐欺及其他犯罪等犯罪所得之行為，目前
        實務所持見解仍甚分歧。本院雖認個案上仍應依具體事
        證判斷行為人是否知情、有無洗錢、是否為詐欺共同正
        犯、抑或基於幫助詐欺之犯意等，尚難僅以法無明文概
        以無罪論之，然為求法規範明確性與可預見性，如在刑
        事政策上認為上開行為有處以「刑罰」之必要，立法機
        關允宜比照護照條例修法模式而為妥適立法，以杜爭議
        。
據上論斷，應依刑事訴訟法第299 條第1 項前段、第300 條，刑
法第340 條、第30條，判決如主文。
本案經檢察官乙○○到庭執行職務。
中　　華　　民　　國　　94　　年　　9 　　月　　2 　　日
                  刑事第四庭審判長法  官　陳志祥
                                  法  官  陳玉雲
                                  法  官  楊皓清
以上正本證明與原本無異。
對於本件判決如有不服，應於收受送達後10日內，向本院提出上
訴書狀，上訴於臺灣高等法院，並按他造當事人之人數附具繕本
。
中　　華　　民　　國　　94　　年　　9 　　月　　2 　　日
                                  書記官　王月娥
附錄論罪法條：
刑法第340 條：
以犯第339 條之罪為常業者，處1年以上7年以下有期徒刑，得併
科5萬元以下罰金。
